ACORDAO-COMPLETO-2514668

ACÓRDÃO 8055/2022 ATA 40/2022 - PRIMEIRA CÂMARA

VISTOS, relatados e discutidos estes autos que tratam de pedidos de reexame interpostos por Celevita de Souza Agresta e Wilma Luiza Prazeres, contra o Acórdão 8814/2021-TCU-Primeira Câmara, por meio do qual seus atos de aposentadoria foram julgados ilegais;
ACORDAM os Ministros do Tribunal de Contas da União, reunidos em Sessão da Primeira Câmara, ante as razões expostas pelo relator e com fundamento no artigo 48 da Lei 8.443/1992, em:
9.1. conhecer dos pedidos de reexame, para, no mérito, negar-lhes provimento;
9.2. encaminhar cópia desta deliberação ao órgão de origem e às recorrentes;
9.3. dar ciência à Advocacia-Geral da União, para adoção das medidas que entender pertinentes, de que, nos processos de cumprimento de sentença 0032708.79.2007.4.01.3400 e 0000184.92.2008.4.01.3400, em curso na Justiça Federal da 1ª Região, referente à decisão transitada em julgado proferida no processo 2004.34.00.048565-0, possivelmente figuram como exequentes servidores que não preenchem os requisitos para tanto, fixados pelo Supremo Tribunal Federal nas teses de repercussão geral 82 e 499 (Recursos Extraordinários 573.232 e 612.043, respectivamente) .

Pedido de reexame em aposentadoria

Primeira Câmara

Tribunal Regional do Trabalho da 5ª Região/BA.

3. Interessados/Responsáveis/Recorrentes:
3.1. Interessados: Celevita de Souza Agresta (XXX.607.755-XX); Celevita de Souza Agresta (XXX.607.755-XX); Wilma Luiza Prazeres (XXX.387.565-XX); Wilma Luiza Prazeres (XXX.387.565-XX).
3.2. Recorrentes: Wilma Luiza Prazeres (XXX.387.565-XX); Celevita de Souza Agresta (XXX.607.755-XX).

13.1. Ministros presentes: Vital do Rêgo (na Presidência), Walton Alencar Rodrigues (Relator), Benjamin Zymler e Jorge Oliveira.
13.2. Ministro-Substituto presente: Weder de Oliveira.

WALTON ALENCAR RODRIGUES

Ministro-Substituto Weder de Oliveira.

Adoto, como relatório, a instrução elaborada pela Serur (peças 47 e 48) , cuja proposta foi acolhida pelo representante do Parquet especializado (peça 49) :
"INTRODUÇÃO
1.	Trata-se de pedidos de reexame interpostos por Celevita de Souza Agresta (peças 29 a 35) e Wilma Luiza Prazeres (peças 17 a 24) , ex-servidoras do Tribunal Regional do Trabalho da 5ª Região/BA (TRT-5) , contra o Acórdão 8814/2021-TCU-Primeira Câmara (peça 9) , que teve como relator o Excelentíssimo Senhor Ministro-Substituto Weder de Oliveira.
1.1.	A deliberação recorrida apresenta o seguinte teor:
VISTOS, relatados e discutidos estes autos de concessão de aposentadoria pelo Tribunal Regional do Trabalho da 5ª Região/BA (TRT-5) .
ACORDAM os ministros do Tribunal de Contas da União, reunidos em sessão da 1ª Câmara, diante das razões expostas pelo relator, em:
9.1. considerar ilegais os atos de aposentadoria das Sras. Celevita de Souza Agresta (39075/2020, peça 2) e Wilma Luiza Prazeres (46618/2020, peça 3) , recusando-lhes o registro, nos termos do § 1º do art. 260 do RI/TCU; 
9.2. dispensar a devolução dos valores indevidamente recebidos, presumidamente, de boa-fé pelas ex-servidoras, nos termos da Súmula 106 deste Tribunal; 
9.3. determinar ao Tribunal Regional do Trabalho da 5ª Região/BA que:
9.3.1. suspenda, no prazo de 15 (quinze) dias, todo e qualquer pagamento concernente aos atos impugnados, adequando a parcela referente à incorporação de quintos das interessadas, conforme modulado pelo STF no âmbito do RE 638.115, comunicando a este Tribunal as providências adotadas, nos termos dos arts. 262, caput, do RI/TCU, e 8º, caput, da Resolução TCU 206/2007;
9.3.2. dê ciência do inteiro teor desta deliberação às interessadas, alertando-as de que o efeito suspensivo proveniente da interposição de eventuais recursos perante o Tribunal não as exime da devolução dos valores percebidos indevidamente após a respectiva notificação, caso esses não sejam providos, devendo encaminhar os comprovantes dessa notificação a esta Corte no prazo de até 30 (trinta) dias;
9.3.3. cadastre novos atos de concessão de aposentadoria livres das irregularidades apontadas, submetendo-os no prazo de 30 (trinta) dias à apreciação deste Tribunal, nos termos do art. 262, caput e § 2º, do RI/TCU, e do art. 19, § 3º, da Instrução Normativa TCU 78/2018;
9.4. encerrar o processo e arquivar os presentes autos.
 (destacamos e sublinhamos) 
HISTÓRICO 
2.	Os atos de aposentadoria das recorrentes foram julgados ilegais, por incluir a incorporação de parcela de quintos/décimos, referente ao exercício de função de confiança posterior ao advento da Lei 9.624/1998.
2.1.	Tendo em vista que não constavam dos autos informações de que as incorporações, referentes ao exercício de funções de confiança entre 8/4/1998 e 4/4/9/2001, decorriam de decisão judicial transitada em julgado, houve a expedição de determinação ao órgão de origem para providenciar o destaque das parcelas excedentes de quintos, transformando-as em "Parcela Compensatória", observada a modulação estabelecida pelo STF no âmbito do RE 638.115/CE.
ADMISSIBILIDADE
3.	Reitera-se os exames de admissibilidade realizados pelo Sar/Serur (peças 25, 26, 38 e 39) , que opinou pelo conhecimento dos recursos, nos termos do artigo 48 da Lei 8.443/1992, c/c os artigos 285 e 286, parágrafo único, do RI/TCU, suspendendo-se os efeitos dos subitens 9.1, 9.3, 9.3.1 e 9.3.3 do Acórdão 8814/2021-TCU-Primeira Câmara. O Excelentíssimo Senhor Ministro Walton Alencar Rodrigues, mediante despacho de peça 41, concordou com esta unidade técnica. 
EXAME DE MÉRITO
4.	Delimitação
4.1.	Constitui objeto do presente recurso definir se:
a)	é o caso de transformar os quintos relativos ao período de 8/4/1998 a 4/9/2001 em "Parcela Compensatória" a ser absorvida por quaisquer reajustes futuros, conforme modulação de efeitos prevista no RE 638.115/CE;
b)	houve afronta ao RE 638.115/CE pelo acórdão recorrido ao considerar ilegais os atos de aposentadoria que contemplam o pagamento de quintos incorporados após 8/4/1998;
c)	ocorreu violação aos princípios da segurança jurídica e da isonomia.
5.	Da transformação dos quintos em "Parcela Compensatória"
5.1.	Defendem as recorrentes a manutenção do pagamento de quintos, decorrentes do exercício de função de confiança após o advento da Lei 9.624/1998, com base nos seguintes argumentos.
5.2.	A incorporação de parcela de quintos/décimos pelas ex-servidoras, referentes ao período de 8/4/1998 a 4/9/2001, encontra amparo na decisão judicial transitada em julgado, proferida no Processo 2004.3400.048565-0/DF (Justiça Federal de Primeiro Grau - Seção Judiciária do Distrito Federal) , movido pela Associação Nacional dos Servidores da Justiça do Trabalho (Anajustra) , em favor de todos os associados, inclusas as recorrente, conforme Processos de Execução/Cumprimento de Sentença 0032708.79.2007.4.01.3400 e 0000184.92.2008.4.01.3400, respectivamente (peça 29, p. 3-4, e peça 17, p. 3) .
5.3.	Assim, esperam que os recursos sejam conhecidos e providos, aplicando-se o entendimento do STF, no julgamento dos Embargos de Declaração no RE 638.115/CE, para reconhecer como indevida a cessação imediata do pagamento dos quintos percebidos pelas recorrentes, tendo em vista serem beneficiárias de sentença judicial transitada em julgado antes da decisão que modulou os efeitos sobre o recebimento desta vantagem (peça 17, p. 6, e peça 29, p. 6) .
Análise:
5.4.	Em consonância com o voto condutor da deliberação recorrida, a irregularidade na incorporação de quintos até 4/9/2001 impedia o julgamento pela legalidade dos atos de aposentadoria das recorrentes e, por isso, foi determinado ao órgão de origem que providenciasse o destaque das parcelas excedentes de quintos, transformando-as em "Parcela Compensatória", observada a modulação estabelecida pelo STF no âmbito do RE 638.115/CE.
5.5.	Nos presentes pedidos de reexame, houve a apresentação de cópias do processo judicial movido pela Anajustra, em favor de todos os associados, entre eles as recorrentes, cuja decisão judicial assegurou o direito à incorporação dos quintos em comento (peça 30, p. 1) .
5.6.	Tendo sido comprovado que a vantagem percebida pelas ex-servidoras está amparada por decisão judicial transitada em julgado, é possível a manutenção da parcela de quintos incorporados entre 8/4/1998 e 4/9/2001 imune à absorção por reajustes futuros, nos termos da modulação de efeitos decorrente do julgamento dos Embargos de Declaração no RE 638.115/CE.
5.7.	Assim, cabe tornar sem efeito as determinações contidas nos subitens 9.3.1 e 9.3.3 do acórdão recorrido, por não ser o caso de transformar a vantagem de quintos em "Parcela Compensatória" a ser absorvida por reajustes futuros, ficando, assim, afastada a necessidade de emissão de novos atos com ajuste da parcela de quintos ao decidido no RE 638.115/CE.
5.8.	Dessa forma, opina-se pelo acolhimento das alegações apresentadas.
6.	Da possível afronta ao RE 638.115/CE pelo acórdão recorrido ao considerar ilegal o pagamento de quintos/décimos incorporadas após 8/4/1998
6.1.	Aduz-se a ausência de ilegalidade nos atos de concessão de aposentadoria, com base nos seguintes argumentos.
6.2.	O julgamento proferido pela Corte de Contas teria partido de premissa equivocada, ocasionando a aplicação inadequada da modulação de efeitos do RE 638.115/CE, impondo-se, portanto, o reexame do caso a fim de que os atos de aposentação das recorrentes sejam considerados legais, por estarem em perfeita consonância com o decidido no RE 638.115/CE (peça 17, p. 4, e peça 29, p. 4) .
Análise
6.3.	Cumpre ressaltar que a comprovação do trânsito em julgado, por si só, não possui o condão de alterar o julgamento pela ilegalidade do ato de aposentadoria pela Corte de Contas, pois o STF deixou assente que a incorporação de quintos, no período de 8/4/1998 até 4/9/2001, ofende o princípio da legalidade, nos termos da tese firmada em sede de repercussão geral, Tema 395. 
6.4.	Convém mencionar que o TCU tem posicionamento do Plenário de como os órgãos jurisdicionados devem proceder em relação às parcelas de quintos/décimos de funções comissionadas exercidas entre 8/4/1998 a 4/9/2001, conforme o Acórdão 1255/2020-TCU-Plenário (Relator Ministro-Substituto Marcos Bemquerer Costa) a seguir transcrito no que é pertinente:
9.2. com a finalidade de orientar o tratamento do tema relacionado ao pagamento da rubrica de "opção" do art. 2º da Lei 8.911/1994 e à incorporação de "quintos", dar ciência ao Senado Federal de que:
 (...) 
9.2.2. deve-se verificar a origem do pagamento de "quintos", se advindos de decisão judicial transitada em julgado ou não ou ainda de decisão administrativa e, na hipótese em que não houver decisão judicial passada em julgado ou quando se tratar de decisão administrativa, a vantagem de "quintos" incorporada com fulcro em funções comissionadas exercidas entre 8/4/1998 a 4/9/2001 deve ser destacada e transformada em "parcela compensatória" a ser absorvida por reajustes futuros concedidos nos proventos, na linha da solução definitiva da controvérsia conferida à matéria pela Suprema Corte, por meio do RE 638.115/CE, e consoante o Acórdão 442/2020-TCU-Segunda Câmara (Relator Ministro Substituto Marcos Bemquerer Costa) .
6.5.	Assim, mesmo nas situações em que as parcelas de quintos/décimos foram incorporadas após 8/4/1998, com base em decisão judicial transitada em julgado, o ato concessório de aposentadoria é ilegal e não é registrado. O provimento judicial somente impede a suspensão dos pagamentos das parcelas indevidas. Acerca da questão, cabe trazer à baila excerto do voto condutor do Acórdão 3842/2020-TCU-Primeira Câmara (Relator Ministro Walton Alencar Rodrigues) :
A esta altura, todavia, nova decisão do STF, proferida em embargos de declaração com efeitos infringentes, opostos no âmbito do mesmo RE 638.115/CE, alterou o entendimento até então tranquilamente adotado. Em 18/12/2019, o Plenário do STF modulou os efeitos da decisão para, no que interessa a estes autos, acolher parcialmente os embargos de declaração, com efeitos infringentes, e "reconhecer indevida a cessação imediata do pagamento dos quintos quando fundado em decisão judicial transitada em julgado".
A decisão divulgada no sítio eletrônico do STF não afasta a ilegitimidade do pagamento dos quintos nas condições anteriormente descritas, mas modula efeitos para os que os recebem por força de decisão judicial, transitada ou não em julgado, e de decisão administrativa.
Feita tal distinção e devidamente caracterizada inadequação do benefício aos dispositivos legais aplicáveis à matéria, é certo que o recente julgado do STF não pode compelir esta Casa, cuja competência de apreciar a legalidade de atos de pessoal foi atribuída pela própria Constituição Federal (art. 71, inciso III) , a contrariar suas convicções, a jurisprudência consolidada dos tribunais superiores e os fatos consignados nos autos, para registrar ato de pessoal manifestamente irregular, salvo na esporádica hipótese de trânsito em julgado de processo em que o TCU foi parte e que teve por finalidade específica o respectivo registro (vide MS 23.665/DF e MS 22.009/MG) , que não é o caso destes autos.
Todavia, sem transgredir frontalmente o provimento jurisdicional, não há como a Universidade Federal de Santa Maria promover a cessação dos pagamentos, apesar do desequilíbrio que causam ao sistema previdenciário.
Em circunstâncias análogas, este Tribunal tem considerado ilegais e negado registro aos atos de aposentadoria que contêm parcelas conferidas pelo Judiciário em contrariedade com o entendimento do TCU, sem, contudo, determinar a suspensão do pagamento nem informar sobre a possibilidade de edição de novo ato eivado das irregularidades. Nesse sentido, cito, entre outros, os Acórdãos 1.910/2004 e 11.079/2019, da 1ª Câmara, 5.797/2014, da 2ª Câmara, e 1.857/2003, do Plenário.
O julgamento pela ilegalidade sem suspensão do pagamento consolidou-se no TCU na esteira de um sem número de decisões do STF, entre as quais as proferidas no âmbito dos Mandados de Segurança 23.758, 24.529, 24.569, 24.939, 25.460, 26.086, 26.088, 26.132, 26.156, 26.186, 26.228, 26.271, 26.387, 26.408, 26.443, 27.374, 27.551, 27.575, 27.649, 27.732, 23.665 e 33528. Do último, transcrevo o trecho a seguir:
"E que o fundamento em que se apoia a pretensão mandamental ora em exame tem o beneplácito da jurisprudência do Supremo Tribunal Federal, que, em sucessivos precedentes, tem reconhecido, quer em decisões monocráticas, quer em julgamentos colegiados, ser integralmente oponível ao E. Tribunal de Contas da União a autoridade da coisa julgada, cuja eficácia subordinante, desse modo, não poderá ser transgredida por qualquer órgão estatal, inclusive pela própria Corte de Contas.
	(...) 
Vê-se, pois, que o E. Tribunal de Contas da União não dispõe, constitucionalmente, de poder para rever decisão judicial transitada em julgado (RTJ 193/556-557, Rel. Min. CARLOS VELLOSO) nem para determinar a suspensão de benefícios garantidos por sentença impregnada da autoridade da coisa julgada (AI 471.430-AgR/DF, Rel. Min. EROS GRAU) , ainda que o direito reconhecido pelo Poder Judiciário não tenha o beneplácito da jurisprudência prevalecente no âmbito do Supremo Tribunal Federal, pois a 'res judicata', em matéria civil, só pode ser legitimamente desconstituída mediante ação rescisória:"
Ao deixar de determinar a suspensão do pagamento, o TCU evita que o jurisdicionado seja forçado a escolher entre obedecer à sua ordem, sujeitando-se a detenção, multa e prisão em flagrante por descumprimento de decisão judicial, e ignorá-la, sujeitando-se à multa do art. 58 da Lei 8.443/1992.
Ante o exposto, julgo ilegais os atos de concessão inicial e de alteração de aposentadoria de Nelcindo Nascimento Terra, nego-lhes registro e VOTO no sentido de que o Tribunal adote a deliberação que ora submeto à apreciação deste Colegiado.
6.6.	Diante disso, opina-se pela rejeição das alegações das recorrentes.
7.	Da violação aos princípios da segurança jurídica e da isonomia
7.1.	Aduz-se que houve desrespeito à segurança jurídica e à isonomia, com base nos seguintes argumentos.
7.2.	O servidor aposentado não deve ser submetido a uma redução abrupta em seus proventos, sendo que o princípio da segurança jurídica veda a desconstituição injustificada de atos jurídicos, mesmo quando ocorre alguma inconformidade com o texto legal durante sua constituição (peça 17, p. 4-5, e peça 29, p. 4) .
7.3.	Na hipótese, não se trata de corrigir uma ilegalidade em ato de aposentação, mas de mudança de entendimento do TCU. Não se pode admitir, em respeito ao princípio constitucional da isonomia, que servidores na mesma situação funcional e jurídica sejam separados em duas categorias, apenas pela data em que os seus atos de concessão foram apreciados pela Corte de Contas (peça 17, p. 4-5, e peça 29, p. 5) .
7.4.	Na análise dos pedidos de reexame, espera-se que o TCU considere, também, os inúmeros atos de aposentadoria julgados anteriormente, tidos como legais por essa Corte de Fiscalização, seguindo a orientação do Acórdão 2076/2005-TCU-Plenário (Relator Ministro-Substituto Augusto Sherman Cavalcanti) , ainda que tenha havido modificação de entendimento pelo Supremo Tribunal Federal, sob pena de ser criada situação diferenciada dentro do mesmo regime jurídico (peça 17, p. 6, e peça 29, p. 6) .
7.5.	A Lei 13.655/2018 incluiu, no Decreto-Lei 4.657/1994 (LINDB) , disposições sobre segurança jurídica e eficiência na criação e na aplicação do direito público, dentre elas a expressa no acrescido art. 23 (regime de transição em caso de nova interpretação sobre norma de conteúdo indeterminado) , enquanto o Decreto-Lei 200/1967 estabeleceu em seu art. 103 que os valores de vencimentos ou proventos superiores aos fixados para o cargo nos planos de classificação e remuneração serão transformados em vantagem pessoal a ser absorvida por novos aumentos salariais. Esses dispositivos exigem aplicação, no caso de prevalecer a mudança de entendimento estampada no Acórdão 1599/2019-TCU-Plenário, de relatoria do Ministro Benjamin Zymler (peça 17, p. 5-6, e peça 29, p. 5-6) .
Análise
7.6.	Sobre o princípio da segurança jurídica, cabe lembrar que a sedimentada jurisprudência da Suprema Corte é no sentido de classificar como ato complexo a concessão de aposentadoria, reforma ou pensão, consoante os seguintes julgados (RMS 3881/SP, MS 19875/DF, RE 195861/ES e MS 23665/DF) .
7.7.	Assim, sendo o ato de aposentadoria complexo, este somente passa a estar plenamente formado (perfeito) , válido (aferição da legalidade com reflexo de definitividade perante a Administração) e eficaz (plenamente oponível a terceiros, deixando de apresentar executoriedade provisória) quando recebe o registro pela Corte de Contas. Tal entendimento decorre do disposto no inciso III do art. 71 da Constituição Federal, que estabelece que compete ao Tribunal de Contas da União apreciar, para fins de registro, a legalidade dos atos de admissão, assim como a concessão de aposentadoria, reforma ou pensão.
7.8.	Nessa perspectiva, impõe-se reconhecer que referido ato possui natureza precária (cf., e.g., Acórdão 2482/2007-TCU-Primeira Câmara, Relator Augusto Nardes) , razão pela qual, até que haja o efetivo julgamento e o consequente registro pela Corte de Contas, não há que se falar em  ato jurídico perfeito, tendo em vista a ausência de aperfeiçoamento e definitividade do ato.
7.9.	A propósito do tema, colaciona-se entendimento esposado pela Corte Constitucional ao decidir no âmbito do RE-195.861/ES:
APOSENTADORIA. ATO ADMINISTRATIVO DO CONSELHO DA MAGISTRATURA. NATUREZA. COISA JULGADA ADMINISTRATIVA. INEXISTÊNCIA. O ato de aposentadoria exsurge complexo, somente se aperfeiçoando com o registro perante a Corte de Contas. Insubsistência da decisão judicial na qual assentada, como óbice ao exame da legalidade, a coisa julgada administrativa. (grifos acrescidos) 
7.10.	Nos casos em apreço, não houve o respectivo registro em razão da constatação de ilegalidade nos atos, o que afasta, por si só, a presunção de legitimidade dos atos administrativos que concederam os benefícios às recorrentes, não se configurando a ocorrência de violação da segurança jurídica ou de proteção da confiança. 
7.11.	Vale lembrar que a comprovação do trânsito em julgado, por si só, não possui o condão de alterar o julgamento pela ilegalidade do ato de aposentadoria pela Corte de Contas, pois o STF deixou assente que a incorporação de quintos, no período de 8/4/1998 até 4/9/2001, ofende o princípio da legalidade, nos termos da tese firmada em sede de repercussão geral, Tema 395. 
7.12.	Observa-se que a Lei 13.655/2018 incluiu, no Decreto-Lei 4.657/1994 (LINDB) , disposições sobre segurança jurídica e eficiência na criação e na aplicação do direito público, dentre elas a expressa no acrescido art. 23, segundo o qual: "A decisão administrativa, controladora ou judicial que estabelecer interpretação ou orientação nova sobre norma de conteúdo indeterminado, impondo novo dever ou novo condicionamento de direito, deverá prever regime de transição quando indispensável para que o novo dever ou condicionamento de direito seja cumprido de modo proporcional, equânime e eficiente e sem prejuízo aos interesses gerais". 
7.13.	Ora, nos casos das recorrentes, não houve o exame de norma de conteúdo indeterminado, conforme previsto no art. 1º da Lei 13.655/2018, que promoveu alteração na Lei de Introdução ao Direito Brasileiro (art. 23 da LINDB - Decreto-Lei 4.657/1942) .
7.14.	É sobremodo importante ressaltar que este Tribunal tem o poder/dever de apreciar, para fins de registro, os atos de aposentadoria na esfera federal, nos termos do art. 71 da Lei Maior. Esta prerrogativa não pode ser infirmada pela sobreposição dos princípios da razoável duração do processo e da eficiência na Administração Pública.
7.15.	Cabe destacar que o STF fixou a seguinte tese de repercussão geral (tema 445) , no bojo do RE 636.553, de relatoria do Ministro Gilmar Mendes:
Em atenção aos princípios da segurança jurídica e da confiança legítima, os Tribunais de Contas estão sujeitos ao prazo de 5 anos para o julgamento da legalidade do ato de concessão inicial de aposentadoria, reforma ou pensão, a contar da chegada do processo à respectiva Corte de Contas. (destacou-se) 
7.16.	Verifica-se que os atos de aposentação das recorrentes, com início de vigência nos meses de março e julho de 2016 (peças 2 e 3) e envio ao TCU no ano de 2020, foram apreciados pela Primeira Câmara na Sessão de 22/6/2021 (peça 9) , não tendo havido desrespeito ao princípio da segurança jurídica. 
7.17.	Ante essas considerações, é de se rejeitar os argumentos apresentados.
CONCLUSÃO
8.	Da análise de mérito, conclui-se que:
a)	não é o caso de transformar os quintos relativos ao período de 8/4/1998 a 4/9/2001 em "Parcela Compensatória" a ser absorvida por quaisquer reajustes futuros, ante a comprovação de que as recorrentes são beneficiárias de decisão judicial transitada em julgado, que ampara a continuidade dos pagamentos, conforme modulação de efeitos fixada pelo STF no RE 638.115/CE; 
b)	não houve afronta ao RE 638.115/CE pelo acórdão recorrido ao considerar ilegais os atos de aposentadoria que contemplam o pagamento de quintos incorporados após 8/4/1998;
c)	não ocorreu violação aos princípios da segurança jurídica e da isonomia.
8.1.	Por conseguinte, deve-se dar provimento parcial aos presentes recursos, para tornar sem efeito as determinações contidas no subitens 9.3.1 e 9.3.3 do acórdão recorrido, ante a necessidade de observância da modulação de efeitos quanto à manutenção da parcela de quintos incorporados entre 8/4/1998 e 4/9/2001 imune a absorção por reajustes futuros, ficando, assim, afastada a necessidade de emissão de novos atos com ajuste da parcela de quintos ao decidido no RE 638.115/CE.
PROPOSTA DE ENCAMINHAMENTO
9.	Ante o exposto, submetem-se os autos à consideração superior, propondo-se, com fundamento no art. 48 da Lei 8.443/1992:
a)	conhecer dos recursos e, no mérito, dar-lhes provimento parcial, tornando sem efeito os subitens 9.3.1 e 9.3.3 do acórdão recorrido, em relação às ex-servidoras Celevita de Souza Agresta e Wilma Luiza Prazeres;
informar às recorrentes e demais interessados do acórdão a ser proferido, destacando que o relatório e o voto que o fundamentam podem ser acessados por meio do endereço eletrônico www.tcu.gov.br/acordaos."

não há.

Procurador Júlio Marcelo de Oliveira.

APOSENTADORIAS. TRIBUNAL REGIONAL DO TRABALHO DA 5ª REGIÃO/BA. INCORPORAÇÃO DE QUINTOS DE FUNÇÕES COMISSIONADAS EXERCIDAS EM PERÍODOS POSTERIORES À VIGÊNCIA DA LEI 9.624/1998. ADEQUAÇÃO À MODULAÇÃO DO STF. ILEGALIDADE DO ATO E NEGATIVA DE REGISTRO. PEDIDOS DE REEXAME. CONHECIMENTO. ELEMENTOS INSUFICIENTES PARA ALTERAR A DELIBERAÇÃO RECORRIDA. NEGATIVA DE PROVIMENTO. CIÊNCIA.

APOSENTADORIA (APOS)

Secretaria de Recursos (Serur); Secretaria de Fiscalização de Integridade de Atos e Pagamentos de Pessoal e de Benefícios Sociais (Sefip).

Trata-se de pedidos de reexame interpostos por Celevita de Souza Agresta e Wilma Luiza Prazeres, contra o Acórdão 8814/2021-TCU-Primeira Câmara, da relatoria do E. Ministro-Substituto Weder de Oliveira, que considerou ilegais seus atos de aposentadoria, em razão da incorporação de quintos referentes a funções exercidas após o advento da Lei 9.624/1998.
Em síntese, as recorrentes alegam terem sido beneficiadas por ação coletiva transitada em julgado em 1/8/2006, proposta pela Associação Nacional dos Servidores da Justiça do Trabalho - Anajustra (Processo 2004.34.00.048565-0/DF, que tramitou perante a 7ª Vara Federal do Distrito Federal) , não sendo cabível a conversão de quintos relativos ao período de 8/4/1998 a 4/9/2001 em parcela compensatória absorvível, conforme a modulação de efeitos prevista no RE 638.115/CE. Sustentam ainda que houve violação aos princípios da segurança jurídica e da isonomia. Por esses motivos, requerem sejam julgados legais seus atos de aposentadoria, bem como mantidos os pagamentos de quintos incorporados.
A Secretaria de Recursos propõe conhecer dos recursos e, no mérito, dar-lhes provimento parcial.
O Ministério Público junto a esta Corte manifestou concordância com a proposta da unidade técnica.
Ratifico o conhecimento do recurso por atender os requisitos atinentes à espécie, conforme despacho que proferi à peça 41.
Quanto ao mérito, divirjo parcialmente dos pareceres precedentes, em razão das considerações que faço a seguir.
Em consulta processual realizada junto ao Tribunal Regional Federal da 1ª Região, verifico que as interessadas não constam do rol de associados apontados na inicial da referida ação coletiva, requisito para que sejam efetivamente beneficiadas pela decisão judicial, conforme entendimento do STF.
As associações civis não atuam na condição de substitutos processuais - como ocorre com os sindicatos -, mas de representantes processuais, consoante prevê o artigo 5º, inciso XXI, da Constituição Federal: "as entidades associativas, quando expressamente autorizadas, têm legitimidade para representar seus filiados judicial ou extrajudicialmente".
Sobre o tema, o Supremo Tribunal Federal, ao julgar processos relacionados à temática da legitimidade e da eficácia subjetiva do ajuizamento de ações coletivas por entidades associativas, fixou as seguintes teses de julgamento, em repercussão geral:
Tema 82 (RE 573.232/SC) 
I - A previsão estatutária genérica não é suficiente para legitimar a atuação, em Juízo, de associações na defesa de direitos dos filiados, sendo indispensável autorização expressa, ainda que deliberada em assembleia, nos termos do artigo 5º, inciso XXI, da Constituição Federal;
II - As balizas subjetivas do título judicial, formalizado em ação proposta por associação, são definidas pela representação no processo de conhecimento, limitada a execução aos associados apontados na inicial.
Tema 499 (RE 612.043/PR) 
A eficácia subjetiva da coisa julgada formada a partir de ação coletiva, de rito ordinário, ajuizada por associação civil na defesa de interesses dos associados, somente alcança os filiados, residentes no âmbito da jurisdição do órgão julgador, que o fossem em momento anterior ou até a data da propositura da demanda, constantes da relação jurídica juntada à inicial do processo de conhecimento.
Desse modo, o fato de as servidoras aposentadas constarem como partes exequentes nos processos de cumprimento de sentença 0032708.79.2007.4.01.3400 e 0000184.92.2008.4.01.3400, referentes à mencionada ação coletiva, por si só, não constitui prova cabal de que, de fato, tenham sido efetivamente beneficiadas pela decisão judicial transitada em julgado. Nessa linha, Acórdão 18209/2021-TCU-Primeira Câmara e 2.278/2022-TCU-1ª Câmara, ambos da relatoria do E. Ministro Benjamin Zymler, e Acórdão 18630/2021-TCU-Primeira Câmara, da relatoria do E. Ministro-Substituto Augusto Sherman Cavalcanti.
No que tange aos demais argumentos trazidos pelas recorrentes, alinho-me à análise empreendida pela unidade instrutora, acolhendo suas conclusões como minhas razões de decidir.
Feitas essas considerações, voto para que o Tribunal acolha a minuta de acórdão que submeto à deliberação do Colegiado.
TCU, Sala das Sessões, em 22 de novembro de 2022.
WALTON ALENCAR RODRIGUES 
Relator